【裁判字號】    99,訴,1238
【裁判日期】    991117
【裁判案由】    侵權行為損害賠償
【裁判全文】
臺灣板橋地方法院民事判決              99年度訴字第1238號
原      告  張香
訴訟代理人  郭明松律師
複代理人    游淑惠律師
被      告  陳福財
上列當事人間侵權行為損害賠償事件，本院於99年10月27日言
詞辯論終結，判決如下：
    主  文
被告應給付原告新台幣壹拾陸萬肆仟肆佰捌拾肆元及自民國九十
九年六月五日起至清償日止按年息百分之五計算之利息。
原告其餘之之訴駁回。
訴訟費用由被告負擔千分之九十四，餘由原告負擔。
本判決第一項得假執行，但被告以新台幣壹拾陸萬肆仟肆佰捌拾
肆元為原告供擔保後，得免為假執行。
原告其餘假執行之聲請駁回。
    事實及理由
壹、程序上理由
    訴狀送達後，原告不得將原訴變更或追加他訴。但擴張或減
    縮應受判決事項之聲明者，不在此限，民事訴訟法第255條
    第1項第3款定有明文。原告原起訴主張被告應給付原告新台
    幣（下同）1,108,000元及起訴狀繕本送達翌日起算之法定
    遲延利息，嗣於99年8月3日具狀擴張聲明請求被告應給付原
    告1,894,528元及自起訴狀繕本送達翌日起算之法定遲延利
    息（見本院卷第73頁），再於99年10月24日具狀減縮聲明請
    求被告應給付原告1,748,453元及自起訴狀繕本送達翌日起
    算之法定遲延利息（見本院卷第112頁），屬民事訴訟法第
    255 條第1項第3款之擴張或減縮應受判決事項之聲明，核無
    不合，應予准許。
貳、實體上理由
一、原告起訴主張：原告為坐落於台北縣土城市○○段37及194
    地號土地（以下各稱37地號、194地號，簡稱系爭土地）之
    所有權人，被告並無合法使用權源，自民國（下同）97年初
    將原告以鐵皮圈圍之系爭土地占用，毀壞原告裝設之鎖頭，
    並自行安裝新鎖，致使原告無法使用系爭土地，原告將系爭
    土地擺設其所有之廣告看板、OA家具、堆砌花台種植樹木及
    晾曬衣物，嗣原告於97年10月間知悉遭被告占用，經多次要
    求被告返還該土地，被告置之不理，經原告提出告訴，被告
    涉嫌加重竊盜，判處有期徒刑3月確定，被告自97年3月1日
    起至99年1月5日返還土地止，無法律上原因，占有系爭土地
    ，受有相當於租金之利益，依據系爭土地之申報地價計算，
    年息百分之十計算，被告受有1,748,453元之利益，爰依據
    不當得利之法律關係，提起本訴，並聲明：被告應給付原告
    1,748,453元及自起訴狀送達翌日起至清償日止按年息百分
    之5計算之利息，並願供現金或台灣銀行可轉讓定期存單為
    擔保，請准宣告假執行。
二、被告則以：被告自97年初承租台北縣土城市○○路○段23號
    之房屋，系爭土地與被告房屋相鄰，為免遭竊賊入侵，被告
    於清理空地雜物時，不慎弄壞鎖頭，故予以更換，並無占有
    系爭土地之意圖，僅於系爭土地放置白底花盆二個、黃色廣
    告架、藍色廣告架、白色廣告架。其餘塑膠桶、木架、花盆
    、浴缸等物均非被告放置，嗣於98年10月份，原告之子告知
    系爭土地為其所有，我們始破壞門鎖，並將物品搬走，加裝
    新鎖，況原告並未舉證被告占用面積，被告已於於98年11月
    將系爭土地清理完畢，被告占用土地期間應從從97年10月起
    算至98年11月止，且系爭土地之申報地價為每平方公尺16,
    000元，被告僅占用1坪約為3.3平方公尺，故被告每月所得
    利益，應以不超過5,280元（計算式：16,000元×10%×3.3
    平方公尺×14月）為限，因此原告請求之損失應為73,920元
    為限，原告指訴被告無權占有並使用系爭土地，乃侵犯其所
    有權之行為，性質上為侵權行為之一種態樣；且兩造間既無
    租約存在，自不應適用民法第126條租金5年消滅時效期間，
    而應依同法第197條規定，原告僅得請求起訴前2年相當於租
    金之損害賠償金等語置辯，並聲明：原告之訴及假執行聲請
    均駁回。如受不利判決，被告願供擔保請准免假執行。
三、兩造不爭執之事實（見99年8月3日筆錄，本院卷第68頁）
  (一)原告為系爭土地之土地所有權人。
  (二)被告有更換原告所設之鎖頭，放置如原告於99年7月15
    日書狀附圖所示之照片編號1 、3 、4 、照片編號5推
    車及上面之物、廣告招牌鐵架。
  (三)被告因涉嫌竊佔罪嫌，經本院判處有期徒刑6月，並得易科
    罰金確定，有本院99年度易字第1054號刑事判決可按。
  (四)被告自認占有時間為97年10 月起至98年11月止。
四、本件爭點及本院判斷（見99年8月3日筆錄，本院卷第68頁背
    面）
    原告主張前揭事實，固提出台灣板橋地方法院99年度偵字第
    3773號起訴書、本院99年度易字第1054號刑事判決書、土地
    租賃契約書、現場圖、現場照片各一紙為據，被告則以前詞
    置辯，因此，本件應審究者為(一)被告有占有之意圖？(二)被告
    占有之範圍為何？(三)被告占有之時間為何？(四)原告請求被告
    給付相當於租金之不當得利？？茲分述如下：
  (一)對於物有事實上管領之力者，為占有人，民法第940條定有
    明文，所謂對於物有事實上管領之力，如對於物已有確定及
    繼續之支配關係，或者已立於得排除他人干涉之狀態者，均
    可謂對於物已有事實上之管領力（最高法院95年度台上字第
    1124號判決意旨參照）。被告於98年12月7日詢問筆錄陳述
  ：「（問：告訴人表示該土地鐵皮外圍大門的鎖頭，你跟他表
    示你所破壞然後再換新鎖頭，你做何解釋？）我有把之前的
    鎖頭破壞，再把武術的鼓放進去，之後我又再換一把新的鎖
    頭，他發現後我再把舊的鎖頭鎖回去」、「（問：你於何時
    就開始放置物品廣告看板？）我已經很久之前就放置廣告看
    板及物品」等語;被告復於檢察官訊問稱「（檢察官問：告
    訴人有說你把鎖頭破壞後，東西放進去後再換一個新的鎖頭
    ）舊鎖我不知道怎麼要壞掉，因為之前放鼓的地方發生火災
    ，東西沒地方放，我才放到那邊，再放一個新鎖」等語（見
    板橋地方法院檢察署99 年度偵字第3773號偵查卷第5、28頁
    ），復於鈞院99年4月27 日訊問時供稱「（問：你何時把東
    西放到張香的土地上？）97年初的時候，因為搬家所以暫時
    借放一下」、「（問：你是否坦承犯罪）我坦承犯罪」等語
    （見本院99年度易字第1054號刑事卷第13頁背面、99年4月
    27日準備程序筆錄），參以系爭土地周圍均設有紅色圍籬，
    僅面臨同段194地號部分有一可供汽車出入之大門，被告住
    處後方設有一白色小型圍籬等情，經本院勘驗現場查證屬實
    ，致有勘驗筆錄可稽，並有原告提出且為被告所不爭之現場
    照片可按（見本院卷第88頁背面、第130、131頁），因此，
    系爭土地應係設有圍籬，為一封閉性之土地，未經土地所有
    權人同意自不得擅自進入，被告擅自破壞原告原先設置之鎖
    頭，並放置被告所有之物品，揆之前揭判決意旨，被告對於
    系爭土地已有確定及繼續之支配關係，並立於得排除他人干
    涉之狀態者，可謂對於系爭土地已有事實上之管領力，自成
    立占有系爭土地之意圖，且被告於刑事庭審理時亦自認竊佔
    之罪嫌，已如前述，從而，被告前揭抗辯，自非可取。
  (二)再者，系爭土地周圍為設有圍籬之封閉性土地，被告毀壞原
    告設置於進出系爭土地唯一通道之大門鎖頭，擅自加裝新鎖
    ，並在被告住家後方另設一通道口，僅被告得出入系爭土地
    ，此有原告所提出且為被告所不爭之之現場照片可稽（見本
    院卷第121頁），被告已將系爭土地全部置於自己實力支配
    之下，致令原告無法進入使用系爭土地，從而，被告自有占
    用系爭土地（設置圍籬範圍）之意思，經本院勘驗系爭土地
    設置圍籬之範圍為37地號部分為606.14平方公尺、194地號
    部分29.68平方公尺，有台北縣板橋地政事務所99年9月10日
    北縣板地測字第0990014904號函所附之土地複丈成果圖可按
    （見本院卷第91頁），從而，原告主張被告占有之面積應為
    土城市○○段37地號部分為606.14平方公尺、同段194地號
    部分29.68平方公尺等情，堪以認定。被告抗辯僅放置雜物
    占用3.3平方公尺云云，洵無可採。
  (三)又查，被告於本院刑事庭於99年4月27日訊問時，陳述在97
    年初的時候，因為搬家所以暫時借放一下等語，已如前述，
    被告係破壞原告設置之鎖頭，而將其所有物品放置於系爭土
    地，已將系爭土地置於自己實力支配之下之時間，原告參以
    原告之子張木昌於刑事庭陳述「江超辰在調解時有說陳福財
    占用那塊地已經近1年」等語（見99年度偵字第3773號卷第
    28頁），準此，原告主張被告自97年3月間即占用系爭土地
    ，應屬可信。
  (四)又原告主張被告自98年12月29日前往系爭土地現場查看當時
    被告仍未搬遷，有原告提出之現場照片可按（見本院卷第
    121頁），嗣於99年1月5日再度現場查看，系爭土地已無被
    告所有如不爭執事項之物品，僅見被告剷除土壤，亦有原告
    提出之現場照片可按（見本院卷第123頁），準此，被告雖
    清除該土讓，難以認定該土壤為被告所有，因此，本院認應
    以98年12月29日為被告返還占有之時間，應可認定。原告主
    張以99年1月5日為返還土地之時間，自不可採。而被告抗辯
    已於98年11月止，核與原告提出之現場照片不符，難以採信
    。
  (五)無法律上之原因而受利益，致他人受損害者，應返還其利益
    。雖有法律上之原因，而其後已不存在者，亦同，民法第
    179條定有明文。依不當得利之法則請求返還不當得利，以
    無法律上之原因而受利益，致他人受有損害為其要件，故其
    得請求返還之範圍，應以對方所受之利益為度，非以請求人
    所受損害若干為準，無權占有他人土地，可能獲得相當於租
    金之利益為社會通常之觀念（最高法院61年度台上字第1695
    號判例意旨參照）。又城市地方房屋之租金，以不超過土地
    及其建築物申報總價額年息百分之十為限。約定房屋租金，
    超過前項規定者，該管市、縣政府得依前項所定標準強制減
    定之。前開規定於租用基地，建築房屋，均準用之，土地法
    第97條第1項、第105條分別定有明文。又基地租金之數額，
    除以基地申報地價為基礎外，尚須斟酌基地之位置，工商業
    繁榮之程度，承租人利用基地之經濟價值及所受利益等項，
    並與鄰地租金相比較，以為決定，並非必達申報總地價年息
    百分之十最高額（最高法院68年度台上字第3071號判例意旨
    參照）。
  (六)被告占用37地號、194地號之面積依序為606.14平方公尺、
    29.68平方公尺，合計占用面積為635.82平方公尺，係位於
    台北縣土城市○○路○段23號旁，目前設有紅色圍籬，為一
    空地，臨進海山捷運站，四周交通便利，被告僅放置部分廣
    告看板、鐵架等雜物，業經本院勘驗屬實，製有勘驗筆錄在
    卷，並有台北縣板橋地政事務所99年9月10日北縣板地測字
    第0990014904號函所附之土地複丈成果圖可按，又舉辦規定
    地價或重新規定地價時，土地所有權人未於公告期間申報地
    價者，以公告地價百分之八十為其申報地價，平均地權條例
    第16條前段載有明文。系爭土地於自97年3月1日至98年12月
    31日每平方公尺公告地價為18,600元，有原告提出之台北縣
    板橋地政事務所函在卷可按（見本院卷第58頁），據此計算
    ，系爭土地之申報地價應為14,800元，本院斟酌系爭土地坐
    落之位置、附近繁榮程度及被告非供居住使用，僅放置部分
    雜物，實際使用面積甚微，利用價值甚小，認土地租金以土
    地申報總價年息百分之1計算為宜（計算方式為申報地價x被
    告占有系爭土地之面積x百分之一x占用時間），計算如下：
    97年3月1日至98年12月29日，計1年又273日，共164,484元
    。【計算式：14,800x635.82××1％（1+273／365）
    =164,484】。
  (七)利息、紅利、租金、贍養費、退職金及其他一年或不及一年
    之定期給付債權，其各期給付請求權，因五年間不行使而消
    滅，民法第126條定有明文，原告依據不當得利之法律關係
    ，請求被告給付相當於租金之不當得利，自應適用前揭規定
    ，以租金之定期給付債權，應為5年之時效，被告抗辯應依
    據侵權行為損害賠償請求權之2年短期時效云云，自非可採
    。
五、綜上述，原告依據不當得利之法律關係，請求被告給付自97
    年3月1日起至98年12月29日止相當於租金之不當得利為164,
    484元，及自起訴狀繕本送達翌日起即99年6月5日起至清償
    日止按年息百分之五計算之利息，為有理由，應予准許，逾
    此範圍之請求，為無理由，應予駁回。
六、假執行之宣告：
    本判決所命給付之金額未逾50萬元，應依據民事訴訟法第
    389 條第1項第5款之規定，依職權宣告假執行，被告聲明願
    供擔保宣告免為假執行，爰酌定相當之擔保金額宣告之；原
    告其餘假執行之聲請，因訴之駁回而失所依據，不予准許。
七、本件事證已明，兩造其餘攻擊防禦方法及爭點，核與本件判
    決結果無涉，爰不一一論述。
八、結論：原告之訴為一部有理由，一部無理由，依民事訴訟法
    第79條，第389條第1項第5款、第392條第2項，判決如主文
    。
中    華    民    國    99    年    11    月    17   日
                  民事第三庭    法  官  徐玉玲
以上正本係照原本作成
如對本判決上訴，須於判決送達後20日內向本院提出上訴狀
中    華    民    國    99    年    11    月    17   日
                                書記官  蕭聖澄

司法院資訊處製作；財團法人民間司法改革基金會備份。
